【裁判字號】    95,上訴,17
【裁判日期】    950502
【裁判案由】    妨害自由等
【裁判全文】
臺灣高等法院刑事判決                  95年度上訴字第17號
上  訴  人
即  被  告  丙○○原名麻正倫.
選任辯護人  陳逸華律師
            蔡鎮隆律師
上  訴  人
即  被  告  乙○○
上列上訴人等因妨害自由等案件，不服臺灣臺北地方法院93年度
訴字第1073號，中華民國94年11月17日第一審判決（起訴案號：
臺灣臺北地方法院檢察署93年度調偵字第159號 ），提起上訴，
本院判決如下：
    主  文
原判決撤銷。
丙○○、乙○○共同私行拘禁，各處有期徒刑拾月，扣案如附表
所示之物均沒收。
    事  實
一、丙○○（原名麻正倫，於民國九十四年六月十四日更名）係
    「全民徵信有限公司」（下簡稱「全民徵信公司」）經理。
    緣臺灣勝堡科技洋行電子部負責人丁○○曾向世昕企業股份
    有限公司（以下簡稱「世昕公司」）購買價值約新臺幣（以
    下同）九百萬元之鋁質電解電容器一批，惟支付價金之票款
    及貨款均未支付，世昕公司遂於民國九十一年十二月間向臺
    灣臺北地方法院對丁○○提出假扣押之聲請，並委託全民徵
    信公司負責代為催討收取前開欠款。同年十二月二十五日，
    世昕公司法務人員蔣文中出面與丙○○簽訂委任書，雙方約
    定以催討所得款項之四成作為全民徵信公司之報酬。九十二
    年（起訴書誤植為「九十三年」，原審九十四年一月三日行
    準備程序時，到庭執行職務之檢察官業已將之更正為「九十
    二年」）一月二日下午三時許，臺灣臺北地方法院民事執行
    處書記官與世昕公司法務人員、轄區警員前往位於臺北市○○路○段三十四號十一樓之三丁○○前揭公司辦公室進行查
    封，並於下午五時許完成查封程序離去，丙○○隨後即與全
    民徵信公司業務人員乙○○及丙○○的友人甲○○（經臺北
    地方法院通緝中，尚未緝獲到案）進入前揭辦公室，由丙○○表明受世昕公司之託與丁○○談論清償債務之處理事宜，
    惟迄同日晚間九時許仍未獲結論，丁○○乃趁外出與管理員
    說話之機會逃離現場，丙○○等人見狀，隨後追出，然因丁○○業已離去，丙○○等人為達催討目的，並防止丁○○繼
    續避不見面，竟共同基於犯意聯絡，由丙○○指示乙○○、
    甲○○二人留守在前址樓下，等待丁○○返回後，強制其出
    面解決債務糾紛，丙○○則先行離去。丁○○逃離公司後因
    擔心妻子安危且慮及辦公室門未上鎖，復於翌日（即一月三
    日）凌晨一時三十分許欲再度返回公司，惟甫抵達上開公司
    停車場時，即遭守候於該處之乙○○、甲○○發覺，乙○○
    、甲○○遂上前毆打丁○○之頭、臉部位後，將其強押至丙○○所有之車牌號碼三Ｅ─三四四一號富豪廠牌自用小客車
    上，將丁○○押於後座，駛往臺北縣三峽鎮某處業已停止營
    業而荒廢之長城溪遊樂區，交由在該遊樂區廢棄空屋旁溪流
    處等候之丙○○處理，丁○○下車後，即遭人動手毆打頭部
    、臉部、眼部等部位，丁○○並被喝令向丙○○下跪，丙○○等人並將現場所拾取之木棍置於丁○○之小腿自其肩膀下
    壓而夾住木棍，致丁○○疼痛不堪，繼而質問丁○○如何清
    償債務，前後約達二個小時之久。繼而於同日深夜三、四時
    許，再以眼罩矇住丁○○雙眼，強押其上車，載往臺北市士
    林區明德樂園一小木屋內看管，如廁時亦由他人扶持前往，
    直至下午四時許，始除去丁○○之眼罩，並由丙○○等人，
    強制丁○○於其等所提出之「債務清償協議書」及「聲明書
    」上簽名、捺印，暨依其等指示簽發票據，丁○○因不堪毆
    打拘禁，乃應其等要求，簽署上開「債務清償協議書」、「
    聲明書」及票據，乙○○則在旁持其所有之錄音機一台錄音
    。嗣因世昕公司不能接受丙○○原「協議書」及「聲明書」
    之內容，丙○○乃重擬「債務清償協議書」及「聲明書」各
    一件，並要求丁○○另行簽發面額分別為一百七十萬元及一
    百萬元之支票各一紙，丁○○遂於同日晚間十一時許，依其
    指示在前址小木屋內，簽署承諾清償所欠債務，並主動自願
    與債權人受託人丙○○協商債務之「債務清償協議書」及「
    聲明書」各一件，並簽發台新國際商業銀行（以下簡稱台新
    銀行）支票號碼各為HQ0000000、HQ0000000號，發票日為九
    十二年一月六日、同年一月十五日，面額各為一百七十萬元
    及一百萬元之支票各一紙交予丙○○收受，丙○○並要求丁○○應於同年一月六日前往世昕公司處理其餘債務。完成前
    開文件及支票之簽署程序後，丙○○方於翌日（九十二年一
    月四日）凌晨駕駛前開三Ｅ─三四四一號自小客車搭載甲○○及復遭戴上眼罩之丁○○離開拘禁處所，並於凌晨二時許
    ，在臺北市○○○路與民生東路口將丁○○釋放。丁○○計
    受有眼結膜下出血併眼周圍瘀血及左右膝蓋、小腿多處瘀擦
    傷之傷害。丙○○取得丁○○被迫簽發之前揭二張支票後，
    即於同年一月六日上午將其中面額一百七十萬元支票交予乙○○，指示乙○○前往銀行兌現領款，嗣於同日中午十二時
    五十分許，乙○○駕駛三Ｅ─三四四一號自小客車搭載甲○○前往臺北市○○○路○段四十四號之台新銀行營業部提示
    支票時，因該行行員楊沅汰已於上午十時許接獲丁○○電話
    告知該支票係遭人強迫簽發，因而報警，經警趕赴現場查獲
    孟、王二人，並於車上扣得乙○○所有供犯罪錄音使用之上
    開錄音機一台，及乙○○所有用以聯絡丙○○本件債務事宜
    之NOKIA 牌行動電話一具，暨甲○○所有之MOTOROLA牌行動
    電話一具。嗣丁○○帶同警方於同日下午四時許前往三峽長
    城溪遊樂區遭拘禁現場察看時，復經警方於溪流旁扣得丙○○等人喝令丁○○下跪夾住之木棍一支，始悉上情。
二、案經臺北市政府警察局中正第一分局報請臺灣臺北地方法院
    檢察署檢察官偵查起訴。
    理  由
壹、程序部分
    檢察官起訴書「證據清單」，係以「被告丙○○之供述」、
    「被告乙○○之供述」、「被告甲○○之供述」、「告訴人
    丁○○、陳瓊華之指訴」、「證人蔣文中之證述」、「證人
    蔡讚盛之證述」、「證人楊沅汰之證述」等陳述為其主要供
    述證據，而上訴人即被告丙○○之辯護人辯稱：(一)告訴人丁○○、陳瓊華之警詢筆錄、丁○○之偵訊筆錄、(二)被告乙○○及共犯甲○○之警詢筆錄及偵訊筆錄、(三)證人羅正展、陳
    瓊華、楊沅汰之偵訊筆錄，均係傳聞證據，無證據能力；(四)
    另扣案之木棍係於拘禁現場取得，並非被告丙○○所有，且
    錄音機、NOKIA 牌行動電話係於車上扣得，皆為被告乙○○
    所有，非被告丙○○所有，無證據能力云云（本院卷第四十
    七頁），經查：
一、告訴人丁○○之「警詢筆錄」，不得作為證據
    按刑事訴訟法新制採改良式當事人進行主義，為保障被告防
    禦權及維護直接審理與言詞審理原則，刑事訴訟法第一百五
    十九條第一項規定：「被告以外之人於審判外之言詞或書面
    陳述，除法律有規定者外，不得作為證據。」酌採英美法之
    傳聞法則。復於第一百五十九條之一至第一百五十九條之五
    增設例外規定，以應實務需要，俾符實體真實發現之訴訟目
    的。是以告訴人丁○○於九十二年一月六日在台北市政府警
    察局中正第一分局之警詢筆錄二份（偵字第四二二四號偵查
    卷第五頁至第十頁），係被告以外之人於審判外之書面陳述
    ，依上開規定，原則上，均不得作為證據。
二、告訴人丁○○及「證人」蔣文中、「證人」蔡讚盛（實際上
    檢察官係以「關係人身分」傳喚而非以「證人身分」傳喚，
    有九十二年六月十九日檢察官辦案進行單附卷可證，偵查卷
    (一)第九十八頁）、偵查卷(二)第十四頁檢察署點名單可證）二
    人於偵查中就「被告犯罪事實之陳述」，未經具結所為之陳
    述，均不得作為證據：
  (一)、按「證人、鑑定人依法應具結而未具結者，其證言或鑑定
      意見，不得作為證據，刑事訴訟法第一百五十八條之三定
      有明文。而同法第一百五十九條之一第二項雖規定，被告
      以外之人於偵查中向檢察官所為之陳述，除顯有不可信之
      情況者外，得為證據。惟該被告以外之人（含共同被告、
      共犯、被害人、證人等），於偵查中向檢察官所為之陳述
      ，性質上仍屬傳聞證據（即審判外之陳述），然因檢察官
      依法有訊問被告、證人及鑑定人之權，證人、鑑定人且須
      「具結」，而檢察官向被告以外之人所取得之陳述，原則
      上均能遵守法律規定，不致違法取供，其可信性極高，為
      兼顧理論與實務，因而規定除顯有不可信之情況者外，得
      為證據（參考刑事訴訟法第一百五十九條之一立法理由）
      。但被告以外之人於偵查中向檢察官所為之陳述，仍應依
      法具結，始有證據能力。」最高法院九十四年度台上字第
      一六六四號判決採同一見解。
  (二)、經查：告訴人丁○○、證人蔣文中二人於九十二年六月十
      九日、九十二年七月二十一日、九十二年八月二十七日於
      偵查中經以「告訴人」、「關係人身分」被傳喚（偵字第
      四二二四號偵查卷(一)第一ＯＯ頁反面、第一Ｏ二頁反面、
      偵查卷(二)第十頁、第二十五頁）；告訴人丁○○於九十二
      年十二月十六日、九十三年五月六日偵查中；證人蔣文中
      於九十二年八月十九日偵查中以「關係人身分」被傳喚（
      偵查卷(二)第六十七頁、第十六頁、調偵字第一五九號偵查
      卷第十一頁）；證人即世昕公司電解電容器事業總經理蔡
      纘盛於九十二年八月二十七日於偵查中以「關係人身分」
      傳喚（偵查卷(二)第二十五頁），經檢察官訊問時，均係就
      待證事實有重要關係之親身知覺、體驗事實陳述時，即居
      於證人之地位，依上開增訂公布之規定，自應依同法第一
      百八十六條第一項規定命其具結，使告訴人及證人知悉其
      有據實陳述之義務，以擔保其證言之真實性，該供述證據
      始具證據能力，惟檢察官並未踐行人證之法定訊問程序，
      揆諸前揭規定，上開檢察官訊問告訴人丁○○及證人蔣文
      中、蔡纘盛二人之上開筆錄，均不得作為證據。
三、共犯乙○○於警詢、偵查中就被告丙○○所涉犯罪部分之陳
    述及共犯甲○○於警詢、偵查中就被告乙○○、丙○○所涉
    犯罪部分之陳述
  (一)、按共同被告對於其他共同被告之案件而言，為被告以外之
      第三人，本質上屬於證人，為確保對於證人之詰問權，應
      使共同被告立於證人之地位而為具結陳述，並接受被告之
      詰問，其陳述始得作為認定被告犯罪事實之判斷依據。此
      觀司法院大法官會議釋字第五八二號解釋意旨自明。復按
      刑事審判上之共同被告，係為訴訟經濟等原因，由檢察官
      或自訴人合併或追加起訴，或由法院合併審判所形成，其
      間各別被告及犯罪事實仍獨立存在。故共同被告對於其他
      共同被告之案件而言，為被告以外之第三人，本質上屬於
      證人，為確保被告對證人之詰問權，證人於審判中，應依
      法定程序，到場具結陳述，並接受被告之詰問，其陳述始
      得作為認定被告犯罪事實之判斷依據。刑事訴訟法於九十
      二年二月六日經總統公布增訂第二百八十七條之二規定：
      「法院就被告本人之案件調查共同被告時，該共同被告準
      用有關人證之規定。」，並於同年九月一日施行。本件原
      審於九十四年三月二十一日行準備程序時，業已諭知本件
      審判期日對被告丙○○調查時，將使被告乙○○列為證人
      身分以行交互詰問程序（見原審卷第一二七頁反面），惟
      被告丙○○之選任辯護人於原審審理時，經審判長詢以「
      是否仍聲請以共同被告乙○○為證人進行詰問？」，辯護
      人卻答以「不用，我們撤回聲請」等語（見原審卷第一七
      五頁反面），可見原審法院原有意對被告丙○○涉案部分
      調查同案被告乙○○並令其改列證人身分傳訊詰問，嗣因
      被告丙○○之選任辯護人放棄詰問而未進行此程序。嗣於
      本院審理時，已經本院依前開規定適用人證之調查程序，
      命共同被告乙○○轉喚為證人身分實施交互詰問，使共同
      被告乙○○立於證人之地位而為陳述，並於本院審理中，
      提示被告乙○○警詢之供述筆錄及要旨，由被告丙○○依
      法辯論，使被告丙○○就其本人之案件有詰問共同被告乙○○現在與其先前於警詢中陳述之瑕疵的機會，亦有本院
      九十五年四月十三日審判筆錄在卷可憑（見本院卷第一○
      五反面至一○八頁），自已踐行保障被告丙○○對於共同
      被告證人之正當詰問權，是被告丙○○仍辯稱：共同被告
      乙○○於警詢之供述無證據能力云云，尚難憑採。
  (二)、共犯甲○○對於其他共同被告丙○○、乙○○之案件而言
      ，為被告以外之第三人，其於九十二年一月六日在台北市
      政府警察局中山分局中山二派出所及中正第一分局製作之
      警詢筆錄三份（見偵字第四二二四號卷一第二十八至三十
      五頁），均屬被告以外之人於審判外之書面陳述，依上開
      規定，均不得作為認定被告丙○○、乙○○案件犯罪之證
      據（最高法院九十四年度台上字第九一三號判決採同一見
      解）。
  (三)、共犯乙○○對於被告丙○○之案件；共犯甲○○對於被告
      丙○○、乙○○之案件而言，均為被告以外之人，具證人
      之適格，甲○○、丙○○、乙○○三人係互有共犯關係之
      人，其於被告丙○○、乙○○之案件，具證人之適格，如
      欲以共犯乙○○、甲○○之陳述作為其他被告丙○○、乙○○犯行之證據，該共犯在本質上即屬證人，當應依人證
      之調查程序為之。本件檢察官於九十二年一月七日訊問乙○○、甲○○二人；於九十二年六月十九日、同年八月十
      九日、同年十二月十六日訊問乙○○，均係以被告之身分
      予以訊問，有各該訊問筆錄在卷可佐（見偵字第四二二四
      號卷一第四十頁至四十二頁、一○○至一○二頁、同偵查
      卷二第十六至十七頁、六十六至七十頁）在卷可佐。
  (四)、關於共犯乙○○陳述涉及丙○○之部分：「我有在士林顧
      他（丁○○），是丙○○叫我去的，丙○○也在那裡」（
      見上開偵查卷一第四十頁反面）、「一月三日至四日確實
      有在小木屋看管告訴人，…是麻經理（丙○○）叫我看管
      的」（見同上偵查卷一第一○一頁反面）、「我們在談債
      務處理的問題，我打電話給丙○○的」（見偵字第四二二
      四號卷二第十六頁反面）、「是丙○○把票放在我身上」
      （見偵字第二四四二號卷二第六十九頁）；甲○○陳述涉
      及丙○○、乙○○之部分「我是九十二年一月三日下午五
      點多『小麻』帶我去小木屋幫忙他一下事情」、「我到小
      木屋看到一個人戴著帽子與墨鏡，『小麻』叫我幫他一下
      」、「一月三日下午五點看到四號凌晨一點多，『小麻』
      把被害人放走」、「他叫我和孟去台新銀行領錢，他說我
      有幫忙，到時分一點給我」、「我去時有看到乙○○」等
      語（均見上開偵查卷(一)第四十一至四十二頁），性質上均
      屬於證人，檢察官未依法令其具結，此等不利於其他被告
      之陳述，依法不得作為證據。
四、另證人即丁○○之配偶陳瓊華及其告訴代理人羅正展律師、
    證人即台新銀行營業部銀行員楊沅汰三人僅於台北市政府警
    察局中正第一分局調查本案時，經通知渠等到場接受詢問而
    製有警詢筆錄三份，有各該警詢筆錄附卷足參（見偵查卷(一)
    第十一至十二頁、十三至十五頁、二十一至二十二頁），並
    未於「偵查中」經檢察官傳訊作證，且告訴人即證人陳瓊華
    於警詢之陳述，已經原審法院於審理時當庭裁定係屬傳聞證
    據，並無證據能力，予以排除在案（見原審卷第一五一頁反
    面），而告訴代理人羅正展律師、證人楊沅汰二人之警詢筆
    錄，亦因屬被告以外之人於審判外之陳述，未據原審判決採
    為論罪之基礎，是被告丙○○所指羅正展律師、陳瓊華、楊
    沅汰於「偵查中筆錄」無證據能力云云，顯有誤會。
五、至被告丙○○雖爭執扣案木棍、錄音機及 NOKIA牌行動電話
    等物證之證據能力，惟卻僅指稱上開物品為共同被告乙○○
    所有非其所有云云，並未提出上開物證證據能力有何瑕疵之
    意見，且扣案如附表編號(一)所示之錄音機一台，係被告乙○○所有而於拘禁告訴人期間錄音所用之物，扣案如附表編號
    (二)之NO KIA牌行動電話一具，則係被告乙○○所有用以本件
    聯絡丙○○之物等情，業據被告乙○○供明在卷（見原審卷
    第一七七頁反面），並有扣押物品清單在卷可稽（見偵字第
    四二二四號卷二第二頁），為被告乙○○所有供犯罪所用之
    物，另扣案之木棍是傷害丁○○之工具，均與本案犯罪事實
    有自然之關聯性，經查並無不得作為證據之事由，依法自得
    作為證據。是被告丙○○空言指摘扣案木棍、錄音機及NOKI
    A牌行動電話等物證無證據能力，洵無可採。
六、按被告以外之人於審判外之言詞或書面陳述，除法律有規定
    者外，不得作為證據，刑事訴訟法第一百五十九條第一項固
    定有明文。惟被告以外之人於審判外之陳述，雖不符同法第
    一百五十九條之一至之四之規定，而經當事人於審判程序同
    意作為證據，法院審酌該言詞陳述或書面陳述作成時之情況
    ，認為適當者，亦得為證據。又當事人、代理人或辯護人於
    法院調查證據時，知有第一百五十九條第一項不得為證據之
    情形，而未於言詞辯論終結前聲明異議者，視為有前項之同
    意，同法第一百五十九條之五亦定有明文。查本案蔣文中、
    蔡纘盛於警詢中所為陳述，其性質屬傳聞證據，惟上開警詢
    筆錄內容，業經原審審理時及本院準備程序及審理中予以提
    示並告以要旨，且經檢察官、辯護人及被告丙○○、乙○○
    等人表示無意見（見原審卷第一七六頁正反面及本院卷第三
    十八頁、七十一頁、一○四頁），另表示「不爭執」（本院
    卷第七十九頁），當事人等均已知上述筆錄乃傳聞證據，惟
    均未於言詞辯論終結前對該等筆錄內容異議，依上開規定，
    蔣文中、蔡纘盛於警詢中之證言均已擬制同意其有證據能力
    ，本院審酌上開筆錄作成時查無不當取供之情形，認為以之
    作為本案之證據亦屬適當，是上開證人於警詢中之陳述自具
    有證據能力。
七、被告丙○○對世昕公司之委任書、臺大醫院函送九十二年一
    月四日診斷證明書（見上開偵查卷(一)第四十八頁）、該院九
    十三年十二月十七日（九十三）校附醫祕字第九三○○二一
    三九○八號函所檢送之丁○○病歷資料（見原審卷第六十九
    頁至七十三頁）、九十四年九月二十八日校附醫秘字第Ｚ○○○○○○○○○號函、三峽長城溪遊樂區、明德樂園現場
    照片、丁○○傷勢照片共三十二張（均見上開偵查卷(一)第五
    十六至七十三頁）、債務清償協議書、聲明書（以上見偵查
    卷(二)第二十一、二十二頁）、丁○○所簽發之台新銀行面額
    各為一百七十萬元及一百萬元之支票二紙（支票號碼HQ0000
    000、HQ0000000號，發票日各為九十二年一月六日、同年一
    月十五日，見偵查卷(一)第五十一頁、偵查卷(二)第二十三頁）
    、贓物認領保管收據（見偵查卷(一)第四十七頁）及被告丙○○之陳述筆錄之證據能力，均不爭執。則上開各項證據，均
    有證據能力。
八、本院依被告丙○○聲請向臺灣臺北地方法院檢察署函調該署
    九十二年度調偵字第五五五號案件，告訴人是否為「世昕公
    司」？被告是否為「丁○○」？告訴案由及偵查結果如何等
    情，經該署函覆：該署九十二年度調偵字第五五五號案件之
    告訴人為「世昕企業股份有限公司」，被告為「丁○○」，
    告訴案由為「詐欺及偽造有價證券」。該案經該署檢察官於
    九十二年十月三十一日為不起訴處分後，經臺灣高等法院檢
    察署檢察長發回續查，又經該署檢察官於九十四年一月十日
    以九十三年度偵續字第三十七號為不起訴處分，現由該署九
    十四年度偵續一字第五八偵查中，有該署九十五年二月三日
    北檢大往九十四偵續一58字第六七一一號函附卷可佐，經核
    其內容，僅能證明丁○○與世昕公司間之交易發生糾紛之情
    形，與本案被告丙○○有無妨害自由無涉，故無從為有利於
    被告丙○○之認定。
九、至被告丙○○具狀聲請傳訊證人即共犯甲○○乙節，查共犯
    甲○○，經原審屢次傳拘無著，業經通緝迄今仍未緝獲等情
    ，有原審法院通緝書乙紙（見原審卷第一一六頁）及本院九
    十五年四月二十七日通緝紀錄表在卷可佐，經本院詢問被告
    丙○○，被告丙○○亦不清楚甲○○人在何處（見本院卷第
    一○八頁反面），共犯甲○○既屬所在不明，被告丙○○亦
    無法提供甲○○所在地址，以供本院調查傳訊，自屬不能調
    查之情形。另本院依被告丙○○之聲請再傳喚證人即告訴人
    丁○○，惟其並未到庭，本院認證人丁○○業經於原審以證
    人身分傳喚到庭接受交互詰問清楚，認無再加傳喚之必要，
    爰不再傳喚，併此敘明。
貳、實體部分
一、訊據被告丙○○固坦承為全民徵信公司經理，全民徵信公司
    受世昕公司委託處理與臺灣勝堡科技洋行電子部負責人丁○○間約九百萬元之債務糾紛，惟矢口否認有何妨害自由及傷
    害犯行，辯稱：公司接下本案後，即由伊交給被告乙○○辦
    理，乙○○事先均未告知如何處理本件債務，迄九十二年一
    月三日下午才撥打電話告知伊與告訴人丁○○均在明德樂園
    ，請伊買便當過去，伊到達明德樂園後，即發現丁○○眼角
    紅腫，經過協調溝通，丁○○係於自願之情形下簽立債務清
    償協議書、聲明書及支票以解決債務，丁○○之自由並未遭
    限制，更未遭受毆打，亦不知丁○○傷勢何來；九十二年一
    月六日僅依先前與丁○○之協議，請乙○○、甲○○前往丁○○住處帶領丁○○前往世昕公司處理其餘債務，豈知乙○○擅自將伊先前交付保管之一百七十萬元支票持往銀行提示
    兌現。伊只有去丁○○公司協調債務，沒有去三峽，事前不
    知他們要押丁○○，只有去明德樂園做債務協議而已，債務
    清償協議書、聲明書、支票是丁○○自願開給伊的，當時現
    場只有伊與他二人云云。被告乙○○雖坦承於九十二年一月
    三日凌晨一時許與甲○○共同將丁○○帶上車前往三峽長城
    溪，復於凌晨四、五時許將之帶往明德樂園小木屋等情，惟
    辯稱：一月三日下午因丁○○表示願意協調債務，始通知丙○○前往明德樂園，丙○○到達後伊就離開現場，過程中均
    無人動手毆打丁○○，亦不知其傷勢何來，丙○○對於本件
    債務處理過程亦不知情；一月六日早上丙○○將一百七十萬
    元支票交給伊帶往世昕公司，原本與甲○○欲將丁○○接往
    世昕公司處理後續債務，然思及若將支票兌現清償債務，即
    可當場抽成，故自行決定前往中山北路台新銀行提示支票，
    並非受丙○○指示，又伊沒有毆打丁○○，只有伊和甲○○
    去三峽長城溪，但伊沒有毆打丁○○云云。被告丙○○之選
    任辯護人則為其具狀辯護稱：九十二年一月二日下午，伊
    僅帶乙○○前往，至於甲○○並非伊之員工，伊不認識甲○○，且甲○○不在現場，其他數人並非伊之員工，並非伊帶
    同前往；被害人丁○○從辦公室趁隙跑離辦公室時，伊與
    乙○○、甲○○等人並沒有追出去；伊叫乙○○在那裡等
    ，但乙○○卻在車上等，伊並非指示乙○○在丁○○辦公室
    留守；伊不在現場，故伊不知道丁○○回辦公室之後，遭
    乙○○、甲○○及其他不詳男子多人毆打並強押丁○○到三
    峽鎮之事，伊事後才知情；伊經乙○○通知要買便當到明
    德樂園才告上情，伊質問乙○○為何要如此作，乙○○告知
    是甲○○的意思，甲○○要多分一點酬勞，伊還怪乙○○為
    何找甲○○來共謀，為何伊都不知情；丁○○在簽發票據
    及簽名、捺印債務清償協議及聲明書時，乙○○已先離開，
    甲○○在車上，只有伊與丁○○二人在場，伊不知錄音機是
    何人所有。伊叫乙○○於九十二年一月六日拿支票去接丁○○到台新銀行，因為丁○○承諾於一月六日協同到台新銀
    行兌領款項，伊是事後才知道乙○○沒有接丁○○，就自己
    和甲○○跑去台新銀行兌領款項云云。由於乙○○業已認罪
    ，是以本案之關鍵在於：本案行為人，除乙○○之外，丙○○是否為共犯？如丙○○是共犯，因丙○○否認認識甲○○，則丙○○與甲○○是否共犯？共犯之人數，是否尚
    包括其他不詳姓名之成年男子？經查：
  (一)、臺灣勝堡科技洋行電子部負責人丁○○前向世昕公司購買
      價值約九百萬元之鋁質電解電容器一批，惟支付價金之票
      款及貨款均未支付，世昕公司遂於九十一年十二月間向台
      灣台北地方法院對丁○○提出假扣押之聲請，並委託全民
      徵信公司代為催討收取前開欠款，而於同年十二月二十五
      日由世昕公司法務人員蔣文中出面與全民徵信公司經理丙○○簽訂委任書，雙方約定以催討所得款項之四成作為全
      民徵信公司之利潤等事實，業據被告丙○○自承無誤（本
      院卷第七十三頁）、被告乙○○亦坦承在卷（原審卷第八
      十五頁正、反面），並經證人即告訴人丁○○於原審審理
      及證人即世昕公司法務專員蔣文中、證人即世昕公司電解
      電容器事業群總經理蔡纘盛（起訴書誤為蔡讚盛）於警詢
      時分別陳述綦詳（見九十二年度偵字第四二二四號卷(一)第
      十六至十八頁、十九至二十頁、見原審卷第一五二頁），
      並有全民徵信公司委任書一件在卷可稽（同上偵查卷(一)第
      一○四至一○六頁），堪認為實在。
  (二)、關於本件共犯之人數應為三人
      按「告訴人之告訴，係以使被告受刑事訴追為目的，是其
      陳述是否與事實相符，仍應調查其他證據以資審認。」最
      高法院五十二年台上字第一三ＯＯ號著有判例。經查：關
      於本件共犯之人數，告訴人丁○○於原審行交互詰問時結
      證稱：「丙○○、乙○○、還有其他我不認識的人大約十
      人。」等語（原審卷第一Ｏ二頁），而被告乙○○於九十
      二年一月七日於警詢時自白：「（問：參與本次對丁○○
      暴力討債共有幾人？）答：丙○○及他三名友人（年籍不
      詳）、甲○○與我共六人。」等語（偵查卷(一)第二十七頁
      ），嗣於原審又供稱：「我有跟甲○○請告訴人上車」等
      語（原審卷第一二六頁），並未提其他人，是以告訴人所
      稱「約十人」，是否屬實，不無疑義，況乙○○先後所陳
      亦不一致，是以尚否有其他人有犯意聯絡與行為分擔，存
      有可疑，於無其他補強證據可資佐證之情形，應認為本案
      僅有丙○○、乙○○、甲○○三人，是以告訴人丁○○指
      稱「其他不詳成年男子多人」、「其他不詳成年男子多人
      發覺」云云，因無補強證據可佐，告訴人丁○○此部分之
      陳述，尚難採信。
  (三)、上揭事實，業經證人即被害人丁○○於原審審理行交互詰
      問時結證稱：「當天世昕公司到我們仁愛路二段的公司進
      行查封，查封完畢之後，丙○○、乙○○、還有其他我不
      認識的人‧‧‧到我公司來，丙○○說他是受世昕公司委
      託，並詢問如何解決債務，乙○○拿著Ｖ８攝影機拍攝公
      司的內外，在公司內就有不認識的人出手打我肚子，當時
      的時間是傍晚六、七點左右，後來折騰一、二個小時我就
      跑出去，他們有追下來，不過我已經跑掉了，然而因為公
      司沒有上鎖，且擔心妻子一個人在家，所以到了晚上一點
      半我又回到仁愛路的公司，結果在公司的停車場又碰到他
      們，我被人亂拳毆打頭、眼睛、鼻子等部位，最後倒在地
      上被人架到車號後面四個號碼為三四四一之富豪汽車，事
      後得知該車係丙○○所有，車子開往新店，我當時坐在後
      座，後來車子到了三峽長城溪遊樂區廢棄的房屋，四周很
      荒涼，我被架到溪邊的空地去，旁邊有一個廢棄的小木屋
      ，他們就輪流打我，叫我跪在丙○○前面，有人在膝蓋後
      方放了一個木棍，從我肩膀往下壓，讓我的膝蓋後方夾住
      木棍，旁邊的人一直押著我，我一直跟丙○○道歉，前後
      在那裡待了二個小時左右，之後他們又押著我，矇住我的
      眼睛，架到車子裡面開往另處小木屋內，事後知道是外雙
      溪的明德樂園，我被命令坐在小木屋內，但眼睛仍然被矇
      住不能走動，當時應該是一月三日的清晨，一直到同日下
      午的四點鐘都有人看守我，我要上廁所時，有二個人扶著
      我，但是進出的人很多，我可以確定的是乙○○有在那裡
      看守我，後來到了下午四、五點之後，他們幫我打開眼罩
      後，我有看到乙○○、甲○○、丙○○，叫我寫債務清償
      協議書，還叫我錄音，當時丙○○、甲○○都在場，我有
      在他們提出來的債務清償協議書及聲明書上簽名，並照他
      們的意思開二張支票，寫完之後當場交給丙○○，但丙○○看完之後不滿意，要求重寫，由丙○○自己擬另一份債
      務清償協議書、聲明書，擬好之後交給我簽名、蓋手印，
      支票也重新開立，一張是一百七十萬元，另一張是一百萬
      元，簽完之後就交給丙○○，當時大概已經深夜十一、二
      點了，後來丙○○收完支票之後，就直接告訴我一月六日
      叫我跟他去世昕公司去見他的老闆，我也同意照他的要求
      ，他就開車送我離開，在車上的時候，又把我的眼睛矇住
      ，甲○○也跟我們同車離開小木屋，最後在敦化北路、民
      生東路口將我釋放，下車前甲○○才把我的眼罩拿掉」等
      語明確（見原審卷第一五二至一五五頁），核與被告乙○○於九十二年一月六日、一月七日警詢時所供稱：伊確有
      隨同麻正倫至丁○○公司談論世昕公司債務問題，其間丁○○趁隙逃離現場，丁○○遭強押時係以丙○○所有三Ｅ
      ─3441號自小客車，其並負責在明德樂園園區內的小木屋
      看守丁○○等情節（見偵字第四二二四號卷一第二十六至
      二十七頁），於偵查中所陳稱：「三號我從早上八、九點
      至下午四點多，我有在士林顧他（指丁○○）」、「（當
      天一月三日清晨何人叫丁○○上車？）當時是我和甲○○
      二人，我請他上車的。是甲○○說要往三峽開」、「（當
      天是否持錄影機拍照？）為維持現狀」、「一月三日至一
      月四日確實有在小木屋看管告訴人」等語（見上開偵查卷
      (一)第四十頁反面、一○一頁正反面），及於原審中供承：
      「我承認犯罪，丁○○逃離後，我就在丁○○公司樓下等
      他回來，到了半夜丁○○回來，我與甲○○有叫丁○○上
      車，我與甲○○有接觸丁○○的身體將他帶上車，後來車
      就開往三峽長城溪，凌晨四、五點時，再用車子將丁○○
      載到明德樂園小木屋，我有留在現場看管他，還有甲○○
      在場」等語（見原審卷第八十四頁反面、八十五頁反面、
      一二六頁），復於本院審理中供承：「我都認罪了，事情
      的經過我都承認，我只有押丁○○到三峽、明德樂園去。
      」；「因為我與甲○○在樓下等，到了晚上十點多，丁○○又回來公司」；「丙○○就叫我換到明德樂園去，由我
      看守」；「偵查卷(二)第二六頁反面之陳述（丙○○表示要
      換地點來看守丁○○；之後丙○○把丁○○禁錮在園區內
      之小木屋，並要我負責看守，一直到下午四時才離開）是
      實在的」等語（見本院卷第一○三頁反面、一Ｏ七頁、一
      一○頁）所陳述之情節互核相符，並有臺大醫院九十二年
      一月四日診斷證明書（見上開偵查卷(一)第四十八頁）、該
      院九十三年十二月十七日（九十三）校附醫祕字第九三○○二一三九○八號函所檢送之丁○○病歷資料（見原審卷
      第六十九至七十三頁）、三峽長城溪遊樂區、明德樂園現
      場照片、丁○○傷勢照片共三十二張（均見上開偵查卷(一)
      第五十六至七十三頁）、債務清償協議書、聲明書（以上
      見偵查卷(二)第二十一、二十二頁）、丁○○所簽發之台新
      銀行面額各為一百七十萬元及一百萬元之支票二紙（支票
      號碼HQ000000 0、HQ0000000號，發票日各為九十二年一
      月六日、同年一月十五日，見偵查卷(一)第五十一頁、偵查
      卷(二)第二十三頁）、贓物認領保管收據（見偵查卷(一)第四
      十七頁）及扣案木棍一支、乙○○所有之錄音機一台、NO
      KIA牌行動電話一具等在卷可證（照片三張，見偵查卷(一)
      第四十九至五十頁），被告乙○○前揭自白，核與告訴人
      之指述相符，並有上開物證資料可供補強，是被告乙○○
      前揭自白應與事實相符，堪可信實。從而，本件告訴人丁○○因積欠世昕公司債務，而遭世昕公司委託之全民徵信
      公司人員即被告乙○○及甲○○等人，以強押被害人暴力
      討債之方式，先後強押至三峽長城溪遊樂區廢棄空屋旁及
      士林區明德樂園園內小木屋拘禁後，致告訴人被迫簽下債
      務清償協議書、聲明書及支票等文件後，始獲釋放之事實
      ，應可認定。被告甲○○確實有在場，被告丙○○辯稱：
      甲○○不在現場，並不認識，於丁○○離去時並沒有追出
      去，並未指示乙○○在丁○○公司等候；並非不滿意丁○○之原協議書，是在晚上十一點多就放丁○○回家，並非
      凌晨二時許才放丁○○回家云云，顯非事實，自難採信。
  (四)、被告丙○○雖抗辯：伊不知乙○○為何將丁○○押往明德
      樂園之事云云，惟查：
  １、本件法院執行人員前往丁○○辦公室查封完畢離去後，被
      告丙○○即前往辦公室出面要求丁○○償還債務，嗣丁○○趁隙離去並再度返回公司而遭乙○○、甲○○二人押往
      三峽鎮長城溪遊樂區後，喝令丁○○向丙○○下跪，迄丁○○遭帶往明德樂園廢棄木屋內繼續拘禁時，丙○○仍持
      續與丁○○談論處理債務清償事宜，並令丁○○依其指示
      簽發債務清償協議書、聲明書並簽發支票二紙等情，業據
      證人即告訴人丁○○於原審中證述綦詳（見原審卷第一五
      二至一五五頁），證人丁○○更明確證稱：「因為我跪在
      丙○○面前，所以我確定『丙○○』有在場」等語（見原
      審卷第一五二頁），足見丙○○確實有在場，是以被告丙○○辯稱其並不知情，更未在場云云，顯係卸責之詞。
  ２、被告乙○○於警詢時供稱：「丙○○表示要換地點看守丁○○，指示我至明德樂園會合，之後丙○○把丁○○禁錮
      在園區內之小木屋，並要我負責看守，於九十二年一月六
      日丙○○交付一百七十萬元支票給我，指示我與甲○○至
      台新銀行提領，即遭警方查獲」「由丙○○主使，指使我
      負責看守丁○○並買餐給他用，一月六日前往台新銀行係
      因徵信社老闆丙○○託我至銀行將支票兌換現金」等語（
      見偵查卷(一)第二三頁至二七頁），復於本院審理中經改列
      證人身分具結證稱：「我到三峽時有見到『丙○○』」、
      「（提示偵卷第26頁反面筆錄，是否如此？並朗讀筆錄告
      以要旨）是的。（丙○○就叫你換到明德樂園去，由你看
      守？）是的」等語（見本院卷第一○七反面至一○八頁）
      ，則依被告乙○○前揭所述，顯然本件含看管方式、看管
      地點，及令丁○○簽署之文件等主要債務處理方式，均係
      依被告丙○○之意思或指示而為無疑，被告丙○○辯稱：
      不知乙○○為何將丁○○押至明德樂園云云，顯係卸責之
      詞，不足採信。
  ３、至於被告乙○○雖於原審審理及本院審理時證稱：「本件
      係丙○○交予我一人處理，我未曾向丙○○回報本件債務
      處理情形，僅於明德樂園時因不知如何處理，才打電話請
      丙○○過來云云（見原審卷第一七八頁正反面、本院卷第
      一○七頁）。惟經原審隔離詢問，關於丙○○交辦本件債
      務之時間，乙○○先供稱：「簽約後隔一天丙○○說要把
      案件交給我處理」云云（見原審卷第一七八頁反面），依
      本件簽約時間為九十一年十二月二十五日，則丙○○似於
      同年十二月二十六日左右即已交辦本案，顯與丙○○陳稱
      「從我開始簽約後，一月二日我離開勝堡公司之後，就交
      辦給乙○○，最早是在一月二日前二天左右就交給乙○○
      辦理」云云（見原審卷第一八○頁反面），有所不符。況
      且本件全民徵信公司受債權人世昕公司之託處理債務，依
      約可獲得催討所得款項之四成作為報酬利潤，除有該公司
      與世昕公司簽訂之委任書在卷可稽外，並據被告丙○○供
      稱：「當時是約定討回金額的百分之四十要交給全民公司
      ，其餘交回世昕公司，再由全民公司發獎金給業務人員，
      因為業務是我接的，所以我可以分到公司所得的一成，乙○○因為是我交辦給他的，所以他也可以領一成業務獎金
      」等語（見原審卷第一八○頁），則以本件世昕公司委託
      催討之丁○○債務金額約九百萬元計算，若全數催討完成
      ，全民徵信公司將有高達三百六十萬元之報酬可得，惟依
      被告乙○○供稱伊在全民公司是外務人員，負責收受文件
      ，偶爾會跟丙○○經理去處理債務，本件是第一次自行負
      責處理，發生本件時，伊在全民公司約工作半年多等語（
      見原審卷第一七八頁反面），足見其於全民徵信公司工作
      時間僅屬短暫，先前亦無獨立負責承接案件、催討債務之
      經驗，若謂全民徵信公司經理即被告丙○○將本件債務金
      額龐大之案件交由被告乙○○單獨處理，而未曾給予任何
      指示，乙○○亦無須回報處理經過，均顯與常情不合而難
      以採信。
  ４、另被告丙○○等人於九十二年一月三日進入丁○○辦公室
      與之商談債務處理問題，嗣丁○○察覺有異自樓梯間逃跑
      下樓時，乙○○與甲○○曾自後追趕，惟因丁○○業已消
      失，乙○○與甲○○二人始下樓與已在樓下等候之丙○○
      會合，丙○○則指示乙○○與甲○○在現場等候丁○○返
      回，並交代乙○○應好好處理本件債務後先行離去等情，
      業據被告乙○○供明在卷（見原審卷第一七九頁反面），
      惟被告丙○○對此則抗辯：當天在勝堡公司與告訴人協調
      僅十餘分鐘，告訴人就跑了，我在告訴人跑掉的時候，先
      請管理員證明我們沒有動告訴人辦公室的東西，之後就跟
      管理員一起下樓，沒有人去追逐告訴人云云（見原審卷第
      一八○頁反面），顯與乙○○所供追逐告訴人下樓之情節
      不合，是以被告丙○○辯稱：並無追被害人丁○○云，亦
      係卸責之詞。
  ５、告訴人既因不願與被告等人協調始逃離辦公室，自無可能
      於事後返回公司再度遭遇被告等人時，自願隨同被告等人
      前往偏僻郊外處理債務之理，況依被告乙○○供稱：「見
      丁○○返回後，因為怕丁○○會跑掉，想把丁○○帶往偏
      僻的地方嚇嚇他，所以才帶往三峽，因為怕丁○○看到東
      西會亂叫，到時候會麻煩，遇到警察還要解釋為何丁○○
      會在車上，所以才在前往明德樂園之途中蒙住丁○○的眼
      睛，甲○○坐在後面把丁○○往下壓，怕丁○○求救」等
      語（見原審卷第一七八頁反面、第一七九頁），足見丁○○確因自由意志及行動自由遭壓制而有反抗之舉，乙○○
      及甲○○等人始須以眼罩阻絕其視線，並將之壓制於後座
      至明。
  ６、被告丙○○自受託本案時起，於法院查封完畢後前往丁○○辦公室與丁○○協調債務，以至丁○○逃跑後指示乙○○、甲○○於現場守候，迄前往三峽長城溪遊樂區及明德
      樂園，令丁○○簽立債務清償文件及簽發票據後，將丁○○送回臺北時為止，均有參與，載運丁○○之車牌號碼三
      E─三四四一號富豪廠牌自小客車亦為丙○○所有，被告
      丙○○於偵查中亦自承清償協議書的內容為伊所擬，伊有
      參與債務處理（見偵調字第一五九號卷第十二頁），足認
      其於本件係基於主導指使之地位，而與被告乙○○、甲○○就本件妨害自由犯行，自屬共同正犯至明。
  ７、被告乙○○於警詢訊問及本院改依證人身分訊問時均一致
      供稱：本件係受全民徵信公司經理丙○○之指示而為本件
      債務處理，並依其指示看守丁○○等情，核與告訴人丁○○指訴及其他客觀事證相符，被告丙○○與乙○○、甲○○之間有犯意聯絡與行為分擔至明；至於被告乙○○嗣後
      於原審及本院審理程序中翻異其詞，改稱：本件均為伊一
      人所為，或稱因怕公司不管伊，始提及丙○○，實際上丙○○沒有去，丙○○交待不能做違法的事，丙○○沒有去
      長城溪水；我在明德樂園打電話給丙○○，請他買便當、
      飲料來云云，顯屬迴護共同被告丙○○之舉，自不足採。
      被告丙○○辯稱：其未參與限制告訴人行動自由之犯行，
      本件均係乙○○一人所為云云，揆諸前揭說明，核屬卸飾
      之詞，不可採信。
  (五)、另被告乙○○雖辯稱：伊並未動手毆打丁○○云云；被告
      丙○○亦辯稱：丁○○於九十二年一月四日前往臺大醫院
      急診時，僅經診斷有眼結膜下出血併眼周圍瘀血之傷害，
      而與所指述遭人毆打頭部及連續施暴達二小時之情節不符
      云云。惟查：被害人丁○○確於其公司樓下停車場被人毆
      打腹部、頭部、臉部及眼部，最後倒地，嗣於三峽長城溪
      遊樂園內再遭強押他之人輪流毆打等情，已據證人丁○○
      於原審結證陳述明確在卷（見原審卷第一五二頁、一五三
      頁反面），而被告乙○○亦自承伊於九十二年一月三日凌
      晨一點多確有至丁○○公司樓下叫丁○○上車，並有接觸
      告訴人之身體，將他帶上車，並將丁○○先後帶往三峽長
      城溪、明德樂園小木屋等地，並於一月三日至一月四日負
      責看管告訴人等情（見偵查卷第一○一頁反面、原審卷第
      八十五頁反面），核與被告丙○○於偵查中所供：有看到
      丁○○眼睛紅紅的，當時是乙○○叫伊去買眼藥水給丁○○點，順便買便當的等語（見偵查卷(二)第十二頁反面）相
      符，顯見告訴人於遭被告乙○○等人強押拘禁時眼部確已
      受傷，否則被告乙○○何需交待被告丙○○購買眼藥水供
      告訴人使用？再據證人丁○○於原審中結證稱：「（問：
      為何你在一月四日去驗傷時，僅就眼睛部位請醫師檢驗？
      ）因為我當時非常疲累，鼻血也流了很多，我就都交給醫
      師處理」、「（問：你當時治療哪些部位？）當時針對我
      外傷部分進行處理，外傷部分是指眼睛，其他部分醫師有
      交待我後續要處理」等語（見原審卷第一五三頁反面），
      參諸丁○○於九十二年一月四日前往臺大醫院急診時，確
      曾進行頸椎及腰椎Ｘ光檢查，惟因結果未發現有骨折，故
      照會眼科醫師後診斷為鈍傷併眼結膜下出血，亦有該院九
      十四年九月二十八日校附醫秘字第○九四○二一○九九九
      號函在卷可考（見原審卷第一六一頁），足見急診時醫師
      曾就丁○○頸椎及腰椎進行檢查，僅因未發現有骨折情形
      ，始僅就眼部鈍傷結膜下出血併眼周圍瘀血之情形記載於
      九十二年一月四日之診斷證明書，並佐以卷內丁○○傷勢
      照片四張（見偵查卷(一)第六十一至六十二頁），其除眼部
      出血外，尚有左右膝蓋、小腿多處瘀擦傷明顯傷勢，核與
      其所述遭毆打頭部及被迫下跪等情相符一致，且被告丙○○嗣於本院審理中就丁○○受有上開部分傷害之事實，並
      不予爭執（見本院卷第一一三至一一五頁），則告訴人所
      訴遭被告乙○○等人毆打致傷之陳述，應屬實在。是被告
      乙○○所辯並未毆打告訴人云云；被告丙○○辯稱：丁○○之指訴與所受傷勢不合云云，均無足採。
  (六)、被告丙○○選任辯護人於本院中為被告丙○○辯稱：明德
      樂園部分所簽寫之協議書、聲明書並非在丁○○被脅迫下
      所簽，這部分原本就是丁○○應清償的，只是單純討債，
      並無與乙○○有犯意聯絡云云，惟被告丙○○、乙○○、
      甲○○等人於九十二年一月三日進入丁○○辦公室與之商
      談債務處理問題，丁○○既已向被告丙○○等人解釋因生
      意被搶走，業務中斷，表明會想辦法解決債務之意（見原
      審卷第一五五頁），縱使丁○○嗣因不願與被告等人協調
      始逃離辦公室，被告丙○○、乙○○及甲○○等人亦應循
      積極促使告訴人出面，並協調尋求雙方均可接受之債務償
      還辦法方式解決，並非即得以暴力討債以強押拘禁丁○○
      之方式，逼迫丁○○簽立債務清償協議書、聲明書及還款
      支票，是被告丙○○選任辯護人為其辯護稱：這部分原本
      就是丁○○應清償的，只是單純討債，並無與乙○○有犯
      意聯絡云云，顯屬無據，自無足採。
  (七)、綜上，本件事證明確，被告丙○○、乙○○之犯行堪以認
      定，應依法論科。
二、法律適用
  (一)、按刑法第三百零二條第一項之妨害自由罪，其犯罪行為包
      括「私行拘禁」及「以其他非法方法剝奪人之行動自由」
      兩種行為態樣；且所謂「以其他非法方法剝奪人之行動自
      由」，係對於「私行拘禁」之補充規定，如犯罪行為已符
      合「私行拘禁」之規定，即無論處「以其他非法方法剝奪
      人之行動自由」罪名之餘地，且刑法第三百零二條第一項
      及第三百零四條第一項之罪，其所保護之法益均為被害人
      之自由，而私行拘禁，仍不外以強暴、脅迫為手段，其罪
      質本屬相同，惟第三百零二條第一項之法定刑，既較第三
      百零四條第一項為重，則以私行拘禁之方法妨害人自由，
      縱其目的在使人行無義務之事，或妨害人行使權利，仍應
      逕依第三百零二條第一項論罪，並無適用第三百零四條第
      一項之餘地。又刑法第三百零二條第一項之妨害自由罪，
      原以強暴、脅迫為構成要件，其因而致普通傷害，乃強暴
      之當然結果，除另有傷害之故意外，仍祗成立該妨害自由
      罪，尚無同法第二百七十七條第一項之適用，最高法院二
      十一年上字第一八三四號、三十年上字第一六九三號、七
      十四年台上字第三四○四號著有判例可參。
  (二)、被告丙○○、乙○○、甲○○三人，彼此間基於受託催討
      處理債務之目的，先由乙○○及甲○○毆打告訴人後違反
      其意願將之強押上車，帶至三峽長城溪遊樂區內廢棄空屋
      ，持續加以毆打逼問債務處理情形，復押往明德樂園拘禁
      於偏僻木屋內，由被告丙○○令其簽立債務清償文件及支
      票，將告訴人拘禁於特定處所，剝奪其行動自由，核被告
      丙○○、乙○○所為，均係犯刑法第三百零二條第一項之
      私行拘禁罪。
  (三)、被告丙○○、乙○○與甲○○，就本件私行拘禁犯行有犯
      意聯絡及行為分擔，均為共同正犯；且於犯意聯絡之範圍
      內，應就其他共犯所實施之行為及全部犯罪結果共同負責
      （最高法院二十九年上字第三六一七號、三十二年上字第
      一九○五號判例意旨參照）。
三、原審以被告丙○○、乙○○二人犯行事證明確，予以論罪科
    刑，固非無見。惟查：
  (一)、告訴人丁○○於警詢之陳述，係屬被告以外之人於審判外
      之陳述，依法無證據能力；又告訴人丁○○、證人蔣文中
      、蔡纘盛等人於偵查中未經具結之陳述，依法亦無證據能
      力；另共同被告乙○○於偵查中所為不利於其他被告丙○○之陳述，未經依人證之訊問程序並依法令其具結，此等
      不利於其他被告之陳述，依法不得作為證據，均已如前述
      ，原判決竟採為論處被告二人之犯罪依據，尚有未合。
  (二)、告訴人丁○○指訴被告丙○○、乙○○、甲○○與「其他
      不詳成年男子多人」犯罪，惟查無其他補強證據可佐，原
      審竟誤認尚有「其他不詳成年男子」之共犯，亦有未合。
四、被告丙○○上訴意旨，仍執陳詞否認犯行，指摘原審判決不
    當，為無理由；被告乙○○雖坦承犯行，然以原審量刑過重
    為由，上訴指摘原審判決不當，惟經本院斟酌其犯罪情節、
    犯罪後態度及其所生危害程度，仍認原審法院量刑妥適，並
    無違反罪刑相當性原則，被告乙○○之上訴，亦無理由，惟
    原判決既有前揭瑕疵而無可維持，自應由本院將原判決予以
    撤銷改判。爰審酌被告丙○○前因違反麻醉藥品管理條例等
    案件，經法院裁定應執行刑有期徒刑八年九月，入監執行後
    於八十九年五月二十二日假釋交付保護管束，假釋期間至九
    十四年一月九日始告屆滿，其犯上開犯罪行為時仍於假釋期
    間內（不構成累犯）及被告丙○○、乙○○二人不思正途催
    討債務，竟以暴力及拘禁之非法手段為之，對於告訴人精神
    及身體所生危害非輕，被告乙○○固坦承部分犯行，惟於原
    審及本院審理時迴護同案被告丙○○，難謂犯後態度良好；
    被告丙○○尚於假釋期間內，仍不知惕勵，犯後始終否認犯
    行、態度不佳等一切情狀，各量處有期徒刑十月示懲。
五、至扣案如附表編號（一）所示之錄音機一台，係被告乙○○
    所有而於拘禁告訴人期間犯罪所用之物，扣案如附表編號（
    二 ）之NOKIA牌行動電話一具，則係被告乙○○所有供本件
    聯絡丙○○犯罪所用之物等情，業據被告乙○○供明在卷（
    見原審卷第一七七頁反面），並有扣押物品清單在卷可稽（
    見偵查卷(二)第二頁），既為被告乙○○所有供犯罪所用之物
    ，應均依刑法第三十八條第一項第二款規定宣告沒收。至於
    員警案發後偕同丁○○前往三峽長城溪遊樂區現場察看時所
    扣得之木棍一支，雖據丁○○指稱係被告等人命其下跪夾住
    之木棍（見原審卷第一五五頁），惟無積極證據證明係屬被
    告或共犯所有之物；另扣案而為甲○○所有之MOTOROLA牌行
    動電話一具，但無證據證明係供本件犯罪所用或與本件犯罪
    有關之物，均不予宣告沒收，併此敘明。
六、不另為無罪之諭知：
  (一)、公訴意旨略以：被告麻正倫（現已更名丙○○）為全民徵
      信有限公司之實際負責人，於九十一年十二月二十五日受
      世昕企業股份有限公司（下稱世昕公司）委託處理臺灣勝
      堡科技洋行負責人丁○○積欠世昕公司新臺幣（下同）八
      百多萬元債務清償事宜，麻正倫夥同甲○○（業經通緝中
      ）及乙○○及三名姓名年籍不詳之成年男子，共同基於傷
      害之犯意聯絡，於九十二年一月三日（起訴書誤載為九十
      三年一月三日）凌晨一時三十分許，在臺北市松山區○○○路○段一六四號七樓之二之丁○○住處樓下停車場，丁○○遭乙○○及三名姓名年籍不詳之成年男子圍毆後，限
      制其行動自由並強押其上麻正倫所有車號 3Ｅ─3441號自
      小客車，將車駛往三峽長城溪遊樂區，麻正倫命三名之姓
      名年籍不詳之成年男子，強命丁○○下跪，並出手毆打丁○○之頭部、臉部及腹部等多處身體部位，致使丁○○受
      有眼結膜下出血併眼周圍瘀血、左右膝蓋瘀血之傷害。因
      認被告丙○○、乙○○二人亦涉犯刑法第二百七十七條第
      一項之傷害罪嫌云云。
  (二)、按以強暴之方法剝奪人之行動自由時，若無傷害之故意，
      而於實施強暴行為之過程中，致被害人受有傷害，乃實施
      強暴之當然結果，固不另論傷害罪。經查本件被告丙○○
      等人雖毆打告訴人，致告訴人丁○○受有普通傷害之結果
      ，惟其等之目的無非在於拘禁告訴人而妨害其自由，該傷
      害行為實乃強暴之當然結果，難認係另基於傷害故意而為
      ，自無刑法傷害罪之適用，公訴意旨認被告等人另涉犯刑
      法第二百七十七條第一項之罪，尚有未合，惟因檢察官認
      為此部與前開論罪科刑部分，有牽連犯之裁判上一罪之關
      係，爰不另為無罪之諭知。
據上論斷，應依刑事訴訟法第三百六十九條第一項前段、第三百
六十四條、第二百九十九條第一項前段，刑法第二十八條、第三
百零二條第一項，第三十八條第一項第二款，罰金罰鍰提高標準
條例第一條前段，判決如主文。
本案經檢察官黃東焄到庭執行職務。
中    華    民    國    95    年    5     月    2     日
                  刑事第一庭    審判長法  官  蔡  長  溪
                                      法  官  陳  春  秋
                                      法  官  林  俊  益
以上正本證明與原本無異。
如不服本判決，應於收受送達後十日內向本院提出上訴書狀，其
未敘述上訴之理由者並得於提起上訴後十日內向本院補提理由書
。
                                      書記官  廖  月  女
中    華    民    國    95    年    5     月    5     日
附表：
┌──┬────────┬───┬─────────┐
│編號│應沒收之物      │ 數量 │ 備          註   │
├──┼────────┼───┼─────────┤
│(一)│錄音機          │ 一台 │ 為被告乙○○所有 │
├──┼────────┼───┼─────────┤
│(二)│NOKIA牌行動電話 │ 一具 │ 為被告乙○○所有 │
└──┴────────┴───┴─────────┘
附錄本案論罪科刑法條全文
中華民國刑法第三百零二條第一項：
私行拘禁或以其他非法方法，剝奪人之行動自由者，處五年以下
有期徒刑、拘役或三百元以下罰金。


司法院資訊處製作；財團法人民間司法改革基金會備份。
